臺灣高等法院臺中分院民事判決
109年度上易字第667號
上  訴  人  合作金庫資產管理股份有限公司

法定代理人  蔡見興  
訴訟代理人  季佩芃律師
            鍾奇維  
被上訴人    郭瑤琪  
訴訟代理人  高仁宏律師
被上訴人    郭昭成  
上列當事人間請求塗銷抵押權登記等事件，上訴人對於中華民國
109年9月15日臺灣苗栗地方法院108年度訴字第572號第一審判決
提起上訴，本院於111年7月27日言詞辯論終結，判決如下：
    主  文
上訴駁回。
第二審訴訟費用由上訴人負擔。　　
    事實及理由
壹、程序部分：
    被上訴人甲○○（下稱姓名）經合法通知，無正當理由未於本
    院言詞辯論期日到場，核無民事訴訟法第386條所列各款情
    形，爰依上訴人之聲請，由其一造辯論而為判決。
貳、實體部分：
一、上訴人主張：其於民國101年12月14日受讓甲○○積欠訴外人○
    ○○○○○銀行股份有限公司（原○○○○○○銀行股份有限公司，下
    稱○○銀行）之債務新臺幣（下同）270萬8039元後，據此聲
    請強制執行，然甲○○所有坐落苗栗縣○○鎮○○段000地號土地
    （權利範圍126分之45，下稱系爭土地）已設定300萬元之最
    高限額抵押權（下稱系爭抵押權）予被上訴人丙○○（下稱姓
    名），致拍賣無實益，而損及其債權，其自得請求確認系爭
    抵押權及所擔保之300萬元債權（下稱系爭擔保債權）不存
    在。又本件為消極確認之訴，應由被上訴人舉證系爭抵押權
    及系爭擔保債權存在。而丙○○所提出事證不足以證明被上訴
    人間有消費借貸關係存在，遑論系爭抵押權設定確為真實，
    且系爭擔保債權之請求權亦已逾15年時效，依民法第880條
    規定，該系爭抵押權業已消滅，甲○○卻怠於請求塗銷系爭抵
    押權，其自得代位行使該權利。爰依民事訴訟法第247條、
    民法第242條、第767條第1項中段，求為確認系爭抵押權不
    存在，且丙○○應將系爭抵押權登記予以塗銷之判決。原審為
    上訴人全部敗訴之判決，上訴人不服，全部提起上訴，並聲
    明：㈠原判決廢棄。㈡確認被上訴人間設定系爭抵押權及系爭
    擔保債權不存在。㈢丙○○應將系爭抵押權之設定登記予以塗
    銷。
二、被上訴人部分：
　㈠丙○○則以：其與甲○○間借款債權確實存在，僅因兄妹關係而
    未寫借據，於90年已借款近500萬元，經協商後由甲○○及其
    胞弟即訴外人乙○○（下略稱姓名）以系爭土地及同段000-0
    地號、000地號土地（下合稱○○段3筆土地），共同擔保並設
    定抵押權400萬元予其。嗣於91年間因乙○○不願繼續幫甲○○
    擔保，其同意讓乙○○退出擔保，並扣除甲○○陸續償還之60至
    70萬元，將系爭抵押權之擔保債權金額變更為300萬元。復
    於98年間因甲○○急需用錢，其才解除部分土地之抵押，僅留
    下系爭土地作為擔保。又甲○○於109年4月16日原審言詞辯論
    時當庭承認債務存在，復於109年10月29日以系爭結算書承
    認系爭擔保債權存在，系爭擔保債權因甲○○之承認而中斷時
    效並重行起算，系爭抵押權自未罹於時效等語，資為抗辯。
    答辯聲明：上訴駁回。
　㈡甲○○經合法送達，均未到庭，惟於原審則陳稱：丙○○有借錢
    給其，到89年其票據信用倒掉，期間自80幾年迄今陸續借了
    400多萬元，目前還積欠300多萬元，其有跟丙○○說一定會還
    錢；其所有土地已遭○○銀行拍賣清償借款等語，資為抗辯（
    見原審卷一第105頁）。
三、到庭兩造不爭執事項：(見本院卷一第183-185頁)
  ㈠甲○○於85年9月10日以買賣名義登記為系爭土地所有權人，權
    利範圍126分之45（見原審卷第27頁）。
  ㈡○○段3筆土地以南地所資字第023740號設定抵押權，擔保權利
    總金額400萬元。債務清償日期：依照各個債務契約所約定
    之清償日期、無利息、無遲延利息之約定、違約金依照各個
    債務契約所約定之違約金計算、權利存續期間：5年，自90
    年2月15日至95年2月14日、設定權利範圍：000土地（45/12
    6）、000-0土地（全部）、000土地（2/101）、設定義務人
    甲○○及乙○○、設定權利人丙○○。申請登記以外之約定事項：
    實際貸放時，另立本票或借據（見原審卷第83至92、201至2
    04頁）。
　㈢於91年3月12日○○段3筆土地中同段464號土地抵押權塗銷。移
    轉或變更原因：權利內容變更、內容：依90年3月13日竹南
    地政事務所南地所資字第23740號之抵押權設定案予以內容
    變更，如下（見原審卷第189-195頁）：　
 變更前 變更後 共同擔保地號 同段000、000-0、000土地 同段000、000-0土地。 義務人兼債務人 甲○○、乙○○ 甲○○ 擔保權利總金額 400萬元 300萬元 
　㈣於98年10月30日塗銷同段000-0土地抵押權登記，原因「本最
    高限額抵押權所擔保之原債權未確定，原設定擔保債權額40
    0萬元，共同擔保金額300萬元。依90.3.13南地所資字第237
    40號收件辦理。變更前共同擔保地號：後龍鎮○○段000、000
    -0地號，變更後共同擔保地號：後龍鎮○○段000地號土地。
    」（見原審卷第181-188頁）。
  ㈤系爭土地於90年間以南地所資字第023740號設定抵押權後，
    經部分塗銷抵押權設定後，擔保債權總金額減為300萬元、
    存續期間；5年，自90年2月15日至95年2月14日、設定權利
    範圍：45/126、設定義務人甲○○、設定權利人丙○○（見原審
    卷第33、199頁）。
  ㈥上訴人就甲○○所有之系爭土地聲請強制執行（原法院108 年
    度司執字第15703 號），嗣因拍賣最低價額合計僅138 萬20
    00元，不足清償優先債權及預估之執行費，致執行法院認無
    拍賣實益
　㈦財政部中區國稅局苗栗分局於109年5月12日以中區國稅苗服
    務字第0000000000號函說明該局無80年至95年之所得資料。
    丙○○與其配偶名下均無不動產或股利、利息收入（見原審卷
    第211-215頁）。
四、到庭兩造爭執之事項：
  ㈠系爭抵押權及系爭擔保債權是否存在？
　  1.甲○○與丙○○系爭擔保債權300萬元是否存在？
　  2.若存在則上開債權請求權是否已罹逾時效？
　  3.甲○○是否有承認債務而中斷時效？
  ㈡上訴人依民法第242條、第767條第1項中段，代位請求丙○○塗
    銷系爭抵押權登記，有無理由？　　
五、按當事人主張有利於己之事實者，就其事實有舉證之責任，
    民事訴訟法第277條第1項前段定有明文。又事實為法律關係
    發生之特別要件者，在消極確認之訴，應由被告就其存在負
    舉證之責任，在其他之訴，應由原告就其存在負舉證之責任
    （最高法院98年度台上字第1219號民事判決意旨參照）。又
    主張法律關係存在之當事人，固應就該法律關係發生所須具
    備之特別要件，負舉證之責任，惟此特別要件之具備，茍能
    證明間接事實，且該間接事實與要件事實間，依經驗法則及
    論理法則已足推認其因果關係存在者，自無不可，非以直接
    證明要件事實為必要（最高法院92年度台上字第1971號民事
    判決意旨參照）。經查：
　㈠丙○○抗辯其與甲○○間消費借貸關係確實存在，於90年已借款
    近500萬元予甲○○，並由甲○○將系爭土地設定系爭抵押權登
    記予其等節，業經甲○○於原審承認上情（見原審卷第105頁
    ），核與證人乙○○於本院具結證稱：其有見過原審卷第201
    至204頁所示土地登記申請書，辦理系爭抵押權登記，是因
    甲○○有向丙○○借錢，甲○○從八十幾年就開始借了，因甲○○是
    做水電，且甲○○是在九十年某日，在曾貴蘭代書那告知，其
    沒有記得確切日期等語大致相符（見本院卷一第186頁）。
    參以丙○○所提出原審被證1所示竹南信用合作社交易明細影
    本（見原審卷第116、127頁），顯示丙○○於83年8月10日之
    存款曾高達225萬3324元，且自系爭抵押權設定後，該帳戶
    於93年4月22日仍有397萬7156元存在，足證丙○○非係無資力
    之人，應有足夠財力足以借貸予甲○○。
　㈡又承前所述，被上訴人間就系爭抵押權歷次變動，債務人兼
    義務人從甲○○及乙○○二人變更為僅餘甲○○一人，擔保土地從
    ○○段3筆土地變動為僅餘系爭土地，且擔保金額從400萬元減
    縮300萬元；另觀諸系爭抵押權二次變動，分別由丙○○出具9
    1年3月12日、98年10月30日抵押權部分塗銷同意書為憑（見
    原審卷第184、191頁），核與證人乙○○證稱：後來甲○○又再
    次叫其當保證人，其就拒絕了等語（見本院卷一第187頁）
    ，互相吻合，堪認被上訴人間，曾就彼此間消費借貸金額先
    後2次結算，否則丙○○豈有任由系爭抵押權之債務人兼義務
    人及擔保金額減縮僅剩甲○○及300萬元之理。堪認系爭抵押
    權設定之時，被上訴人間已有消費借貸關係存在，而為系爭
    抵押權所擔保之債權範圍。
　㈢另系爭抵押權所約定權利存續期限至95年2月14日止，已如上
    述，丙○○雖於本件上訴人起訴，尚未就系爭土地實行系爭抵
    押權，然此乃為抵押權人之權利，而非其義務，尚難遽以丙
    ○○未實行系爭抵押權，即逕認系爭抵押債權不存在。況且，
    被上訴人間消費借貸關係自八十幾年間即已發生，迄上訴人
    提起本件訴訟時，已逾18年之久，相關借貸細節或憑據之留
    存，本難期盼被上訴人得事先預想並鉅細靡遺記載或保留相
    關憑據，丙○○既已就其與乙○○間系爭擔保債權存在之事，提
    出相關高度可憑證據證明，是被上訴人抗辯：系爭抵押權所
    擔保之系爭擔保債權確實存在等語，要屬可信。
　㈣再按債權人代位行使之權利，原為債務人之權利，必於債務
    人有怠於行使其權利情事時，始得為之，若債務人對於第三
    人已無權利之存在，或經行使而無效果時，即無代位行使權
    利之餘地（最高法院50年台上字第408號裁判意旨參照）。
    經查，系爭抵押權二次變動之際，由丙○○分別出具91年3月1
    2日、98年10月30日抵押權部分塗銷同意書，顯見被上訴人
    消費借貸金額先後2次結算，已如上述，則甲○○既於98年10
    月30日土地登記申請書蓋章（見原審卷第185、188頁），且
    98年10月30日土地登記申請書形式上真正乙情為上訴人所不
    爭執，足認甲○○業已承認丙○○對其有系爭擔保債權存在之事
    ，則迄上訴人提起本件訴訟時，系爭擔保債權之消滅時效尚
    未滿15年，甲○○並無取得時效抗辯之權利，上訴人於其後亦
    無可代位行使之權利，自無代甲○○對丙○○主張時效抗辯之餘
    地。
  ㈤按債務人怠於行使其權利時，債權人因保全債權，得以自己
    之名義，行使其權利。但專屬於債務人本身者，不在此限，
    民法第242條定有明文。故債權人對於債務人之權利得代位
    行使者，其範圍甚廣，凡非專屬於債務人本身之財產上權利
    ，債權人如不代位行使債務人之權利，其債權即有不能受完
    全滿足之虞時，即得為之。查上訴人與甲○○間有上開270萬8
    039元之債權債務關係存在，上訴人為保全債權得獲滿足之
    目的，雖得本於債權人之地位，代位行使甲○○（債務人）之
    權利，惟被上訴人間之系爭抵押權所擔保之系爭債權確實存
    在，甲○○並無請求丙○○塗銷系爭抵押權登記之權利，則上訴
    人自無代位甲○○行使民法第767條第1項規定之物上請求權可
    言。從而，上訴人依民法第242條、第767條第1項之規定，
    請求丙○○應將系爭抵押權登記予以塗銷，為無理由。　
六、綜上所述，上訴人請求確認丙○○對於甲○○就系爭土地之系爭
    抵押權及系爭擔保債權不存在；丙○○應將系爭抵押權登記予
    以塗銷，為無理由，不應准許。從而，原審為被上訴人勝訴
    之判決，於法並無不合。上訴意旨指摘原判決不當，求予廢
    棄改判，為無理由，應駁回其上訴。
七、本件事證已臻明確，兩造其餘之攻擊或防禦方法及所用之證
    據，經本院斟酌後，認為均不足以影響本判決之結果，爰不
    逐一論列，附此敘明。
八、據上論結，本件上訴為無理由，依民事訴訟法第463條、第3
    85條第1項、第449條第1項、第78條、第85條第1項前段，判
    決如主文。
中　　華　　民　　國　　111 　年　　8 　　月　　17　　日
  　　　　　  　民事第六庭    審判長法　官  楊熾光
　  　　　　　　　　　　　　　　    法　官  莊宇馨 
　　  　　　　　　　　　　　　　　  法　官  郭玄義
正本係照原本作成。       
如不服本判決，應於收受送達後20日內向本院提出上訴書狀，其
未表明上訴理由者，應於提出上訴後20日內向本院補提理由書狀
（均須按他造當事人之人數附繕本）。因疫情而遲誤不變期間，
得向法院聲請回復原狀。
上訴時應提出委任律師或具有律師資格之人之委任狀；委任有律
師資格者，另應附具律師資格證書及釋明委任人與受任人有民事
訴訟法第466條之1第1項但書或第2項所定關係之釋明文書影本。
如委任律師提起上訴，應一併繳納上訴裁判費。　

                                    書記官  廖家莉
　
中　　華　　民　　國　　111 　年　　8 　　月　　17　　日